【裁判字號】    92,上易,3085
【裁判日期】    921210
【裁判案由】    妨害自由
【裁判全文】
臺灣高等法院刑事判決                          九十二年度上易字第三０八五號
    上  訴  人  臺灣板橋地方法院檢察署檢察官
    被      告  乙○○
右上訴人因被告妨害自由案件，不服臺灣板橋地方法院九十二年度易字第一八一一號
，中華民國九十二年八月二十九日第一審判決（起訴案號：臺灣板橋地方法院檢察署
九十二年度偵字第一八一一號），提起上訴，本院判決如左：
    主  文
原判決撤銷。
乙○○共同以強暴妨害人行使權利，處有期徒刑陸月，如易科罰金，以佰元折算壹
日。
    事  實
一、乙○○受賴明亮之委託，向甲○○求償新台幣（下同）陸拾萬元之債權，甲○○
    僅償還貳拾萬元，乙○○竟夥同不詳姓名之成年男子二人，於民國（下同）九十
    一年七月八日二時許，在臺北縣三重市○○街三一五巷七十號對面停車場，毆打
    甲○○鼻樑成傷（傷害部份未據告訴），再強取其身上皮包（內有甲○○之國民
    其行行使權利。
二、案經甲○○訴由臺北縣政府警察局三重分局報告臺灣板橋地方法院檢察署檢察官
    偵查起訴。
    理  由
一、訊據被告乙○○否認有上述犯行，辯稱略以：「賴明亮原積欠我款項，乃將賴明
    亮對甲○○之債權轉讓給我，扺償賴明亮原積欠我之款項，約由我向甲○○追討
    ，甲○○業已清償貳拾萬元」（原審卷第十四至十五頁）。後改稱：「賴明亮確
    委託我向甲○○求償陸拾萬元。未夥同事實欄所示不詳姓名之男子貳人，於右開
    時、地毆打甲○○成傷。亦未搶甲○○之皮包，我到場時，甲○○正在與人打架
    ，未為事實欄所示犯行。甲○○被毆打時，我在附近，案發當日，我意在向甲○
    ○要債，我未拿走甲○○之皮包，亦不知何人取走甲○○之皮包，我未犯罪」（
    原審卷第四頁、第三四頁、第三四至三六頁、第五四頁）等語，惟查：
(一)、前開事實業據告訴人甲○○指訴甚詳，其指訴為：「我於九十一年七月八日凌晨
    一時五十分許返家，將車子停至三重市○○街三一五巷七０號對面停車場，停好
    車後，就有三名男子將我攔住，就問我秀玲姐你也得罪他，兩名男子就摀住我的
    嘴，不讓我出聲，把我按在地上用腳踢我的頭及身體多處，讓我無力反抗，就搶
    走我的皮包及身上的鑰匙」、「我皮包內有現金壹仟壹佰元、
    照、健保卡」等語（偵卷第六頁背面），至於告訴人雖稱右開男子等人係以「被
    告得罪秀玲姐」為因，乃生右開爭執，然告訴人業已陳明並不認識「秀玲姐」其
    人，是此應係被告與共犯為前開行為時之託詞，並不影響告訴人之指訴情節。
(二)、證人賴明亮雖於警訊暨偵查稱：「係八十九年二月時（偵訊時改稱八十九年五月
    ），有委託乙○○向甲○○追討債務，過了委託期六個月後，就沒有再委託乙○
    ○向甲○○催討債務，所以這次乙○○向甲○○催討債務，不是我委託的，也不
    關我的事，整件事件我也不知道」等語（偵卷第十頁正面），參酌告訴代理人楊
    律師於九十二年八月十五日具狀檢附原審三重簡易庭九十二年度重簡字第四八七
    號民事簡易判決（原審卷第四四至四五頁）記載「原告賴明亮主張渠執有被告甲
    ○○簽發之票號依序為ＷＧ00000000、ＷＧ00000000號，票載
    發票日及到期日均為民國八十八年二月二十三日，票面金額皆為新台幣（下同）
    貳拾萬元之本票貳紙」，其中票號「ＷＧ00000000號」本票與本案偵卷
    第十七頁附本票影本相同，顯係同筆債務，足徵被告係受賴明亮之託向告訴人催
    討債務，而被告與賴明亮如何受讓債權，由被告或辯稱：「賴明亮將其對甲○○
    之債權轉讓給我」，或稱：「賴明亮確委託我向甲○○求償陸拾萬元」云云，前
    後不一，且被告對於何以賴明亮無端將其對甲○○之債權轉讓，並未陳明，又依
    民法第二百九十七條第一項：「債權之讓與，非經讓與人或受讓人通知債務人，
    對於債務人不生效力。但法律另有規定者，不在此限」之規定，賴明亮或被告亦
    應將債權讓與之情通知告訴人，但其等並未通知，可見被告所稱受讓債權並非實
    在，是賴明亮於警訊所陳「過了委託期六個月後，就沒有再委託乙○○向甲○○
    催討債務」等詞，顯係卸責之詞，並不足取。
(三)、至於證人即告訴人之妹林珊綺證稱：「（九十一年七月八日二時許）我聽到樓下
    喊說幫我報警，有車過去就有人喊幫他報警，我聽到聲音很熟悉，就去看，我看
    到我哥哥旁邊有人拿棍子，他們就將我哥哥抓起來，拖著走。項鍊被拿走，甲○
    ○就喊救命」、「二人拖著他，沒有看到打的情形」、「我看到是項鍊（遭搶）
    」、「他們就將我哥哥甲○○抓起來，拖著走」之詞（原審卷第三七頁），與告
    訴人所稱：「兩名男子就摀住我的嘴，不讓我出聲」、「把我按在地上用腳踢我
    的頭及身體多處」、「搶走我的皮包及身上的鑰匙」、「我皮包內有現金壹仟壹
    佰元、
    人指訴情節與其妹即證人林珊綺證述情節雖略有出入，然查，「告訴人、證人之
    陳述有部分前後不符，或相互間有所歧異時，究竟何者為可採，法院仍得本其自
    由心證予以斟酌，非謂一有不符或矛盾，即應認其全部均為不可採信；尤其關於
    行為動機、手段及結果等之細節方面，告訴人之指陳，難免故予誇大，證人之證
    言，有時亦有予渲染之可能；然其基本事實之陳述，若果與真實性無礙時，則仍
    非不得予以採信（七十四年台上字第一五五九號判例），經核告訴人指訴情節，
    與其妹即證人林珊綺證述被二人打以及被搶之基本事實仍相同，是依據上開判例
    要旨，仍堪信採告訴人與證人所陳之基本事實部分。至於告訴人雖於警訊稱：「
    （是否有醫院診斷證書？）沒有。當時沒有至醫院就醫」（偵卷第八頁正面），
    然依據其所陳僅係鼻樑成傷，縱未去驗傷，亦無礙其所為指訴。
(四)、按「認定犯罪事實所憑之證據，並不以直接證據為限，即綜合各種間接證據，本
    於推理作用，為認定犯罪事實之基礎，如無違背一般經驗法則，尚非法所不許（
    四十四年台上字第七０二號判例）」，本件除有告訴人之指訴與證人林珊綺之證
    述，而被告亦不否認其曾經受賴明亮之委託，向甲○○求償陸拾萬元之債權，並
    於九十一年七月八日二時許，在臺北縣三重市○○街三一五巷七十號對面停車場
    ，埋伏等甲○○，雖其否認犯行，但依據以上之直接與間接事證以及其於深夜在
    該處埋伏等情，均堪認定被告所辯與常情有違。
(五)、綜上，被告所辯係卸責之詞，不足採信，其犯行事證明確應依法論科。
二、論罪科刑部分：
(一)、核被告乙○○所為，係犯刑法第三百零四條第一項之強制罪，被告與不詳姓名成
    年男子二人間，有犯意聯絡及行為分擔為共同正犯。
(二)、原審未審及此，以告訴人與證人指訴不一，為被告無罪之判決尚有未洽，檢察官
    上訴以：「告訴人指訴與證人林珊綺證述就被害過程暨被害財物之細節雖不盡相
    同，惟關於告訴人確有遭強暴、脅迫一事，其基本事實之陳述，核無重大矛盾或
    顯有出入之情事，原審逕以採不利告訴人之認定，自嫌未洽，又刑法第三百零四
    條之強暴、脅迫，祇以所用之強脅手段足以妨害他人行使權利，或足使他人行無
    義務之事為已足（二十八年上字第三六五０號判例參照），故妨害他人行使權利
    ，或使他人行無義務之事，不以受有任何傷害為要件，原審以告訴人未能提出醫
    院診斷證明書，無法證明其於案發之際果受有傷害，遽認告訴人未受有任何強暴
    之見解，不無有誤」等指詞，指摘原判決諭知無罪為不當，尚非無理由，則原判
    決既有未洽，即應撤銷改判。
(三)、爰審酌被告受託討債，竟夥同不詳姓名之成年男子二人，於深夜二時許埋伏，並
    毆打被害人甲○○鼻樑成傷，強取其身上皮包（內有甲○○之國民
    車駕照、健保卡各壹張，及現金壹仟壹佰元），共同以強暴妨害甲○○行使權利
    之方式，所生危害，犯後推諉態度等一切情狀，量處被告有期徒刑陸月，並諭知
    如易科罰金以佰元折算壹日。
據上論斷，應依刑事訴訟法第三百六十九條第一項前段、第三百六十四條、第二百九
十九條第一項前段，刑法第二十八條、第三百零四條第一項、第四十一條第一項、罰
金罰鍰提高標條例第一條、第二條，判決如主文。
本案經檢察官鍾鳳玲到庭執行職務。
中      華      民      國    九十二    年      十二   月      十      日
                              臺灣高等法院刑事第七庭
                                  審判長法  官 蘇 隆 惠
                                        法  官 林 瑞 斌
                                        法  官 施 俊 堯
右正本證明與原本無異。
不得上訴。
                                        書記官 陳 彥 蕖
中      華      民      國    九十二    年      十二   月      十      日
附錄：本案論罪科刑法條全文
中華民國刑法第三百零四條
(強制罪)
以強暴、脅迫使人行無義務之事或妨害人行使權利者，處三年以下有期徒刑、拘役或
三百元以下罰金。


司法院資訊處製作；財團法人民間司法改革基金會備份。
